臺灣花蓮地方法院民事判決　九十二年度訴字第一八九號
　　原　　　告　　行政院農業委員會林務局花蓮林區管理處
　　法定代理人　　子○○
　　訴訟代理人　　癸○○
　　被　　　告　　戊○○
　　　　　　　　　甲○○
　　　　　　　　　乙○○
　　　　　　　　　壬○○
　　　　　　　　　丙○○
　　　　　　　　　己○○
　　　　　　　　　辛○○
　　　　　　　　　丁○○
　　　　　　　　　庚○○
　　共　　　同
　　訴訟代理人　　蔡雲卿律師
　　複　代理人　　張秉正律師
右當事人間請求拆屋還地事件，本院於民國九十三年四月八日言詞辯論終結，判決如
左：
    主    文
被告應將坐落於花蓮市○○段第五八六地號土地上建物如附圖所示Ａ部分（占用面積
一三八平方公尺）拆除，並將前揭建物占用之基地返還原告。
被告應連帶給付原告新台幣壹萬零佰伍拾元，及自民國九十三年三月二十七日起至
清償日止，按年息百分之五計算之利息。
被告甲○○應將坐落於前開土地上建物如附圖所示Ｂ部分（占用面積三平方公尺）、
Ｃ部分（占用面積一九０平方公尺）、Ｄ部分（占用面積六百平方公尺）、Ｅ部分（
占用面積四０七平方公尺）、Ｆ部分（占用面積四十平方公尺）、Ｇ部分（占用面積
六四０平方公尺）、Ｈ部分（占用面積二五九平方公尺）均拆除，被告甲○○、戊○○並應將前揭建物占用之基地返還原告。
被告甲○○、戊○○應給付原告新台幣拾陸萬零肆佰貳拾伍元，及自民國九十三年三
月二十七日起至清償日止，按年息百分之五計算之利息。
原告其餘之訴駁回。
訴訟費用由被告負擔。
本判決第一項、第二項於原告以新台幣捌萬伍仟元為被告供擔保後，得假執行。但被
告如於假執行程序實施前以新台幣貳拾陸萬元預供擔保，得免為假執行。
本判決第三項、第四項於原告以新台幣壹佰參拾肆萬元為被告甲○○、戊○○供擔保
後，得假執行。但被告甲○○、戊○○如於假執行程序實施前，以新台幣肆佰萬元預
供擔保，得免為假執行。
原告其餘假執行之聲請駁回。
    事實及理由
甲、程序方面：
    按訴狀送達後，原告不得將原訴變更或追加他訴，但被告同意者，或請求之基礎
    事實同一者，或擴張或減縮應受判決事項之聲明者，不在此限。被告於訴之變更
    或追加無異議，而為本案之言詞辯論者，視為同意變更或追加。民事訴訟法第二
    百五十五條第一項第一、二、三款、第二項分別定有明文。原告起訴後，就主張
    返還部分減縮不包括Ｉ部分，及請求被告賠償金額由新台幣（下同）四十九萬二
    千八百元，減縮為十七萬零七百七十五元，為減縮應受判決事項，應予准許。又
    原告原僅列戊○○為被告，後因戊○○辯稱：占有原告土地之工作物，部分為其
    父或其母所有，其父死亡，由其母及其兄弟姊妹繼承，原告乃追加其餘被告，其
    請求之基礎事實同一，被告於訴之追加亦無異議，而為本案之言詞辯論，其訴之
    追加，於法相符，亦應准許，合先敘明。
乙、實體部分：
一、原告主張：坐落於花蓮縣花蓮市○○○段編號二六一三號區外保安林地（地號為
    花蓮市○○段五八六號，下稱系爭土地）為行政院農業委員會林務局劃歸原告管
    理之林地，原委託花蓮縣政府代管，代管期間遭被告戊○○占用，經花蓮縣政府
    提起民事訴訟請求拆屋還地，經鈞院八十九年度訴字第一七五號判決花蓮縣政府
    勝訴，被告戊○○不服，提起上訴，經台灣高等法院花蓮分院以花蓮縣政府既非
    所有權人，亦非管理機關，而以九十年度上字第一一號判決花蓮縣政府敗訴，故
    由原告重新起訴。緣被告戊○○之父周成南或母即被告甲○○所有，未經原告同
    意，竟於系爭土地上設置圍欄牧養羊群，設置倉庫、停車場及咖啡廳等（占用位
    置、面積詳如附圖所示），並交予被告戊○○作為營業使用，被告戊○○之父已
    去世，應由其繼承人繼承其所有之建物，被告等既無任何法律權源，其公有所有
    或所有之建物竟占用原告管理之系爭土地，自應返還，又被告占用系爭土地作為
    營業使用，受有相當於租金之利益，原告受有相當於租金之損失，依土地法第九
    十七條第一項規定，城市地方房屋之租金，以不超過土地及其建築物申報總價額
    年息百分之十為限，系爭土地自八十六年七月至八十九年止，每平方公尺之申報
    地價均為三百元，被告占用系爭土地時間甚久，故請求最近五年之相當於租金之
    利息十七萬零七百七十五元（計算方式：申報地價每平方公尺三百元乘以占用面
    積二千二百七十七平方公尺，乘以百分之五，再乘以五年，等於十七萬零七百七
    十五元），爰依所有權及不當得利之法律關係請求被告拆除系爭土地上之地上建
    物，將所占用土地返還原告及給付原告前揭金額。並聲明：(一)被告應將坐落於花
    蓮市○○段第五八六地號土地上建物如附圖所示Ａ部分（建築物，占用面積一三
    八平方公尺）、Ｂ部分（牌樓，占用面積三平方公尺）、Ｃ部分（平台，占用面
    積一百九十平方公尺）、Ｄ部分（建築物，占用面積六百平方公尺）、Ｅ部分（
    平台，占用面積四百零七平方公尺）、Ｆ部分（木屋，占用面積四十平方公尺）
    、Ｇ部分（羊舍，占用面積六百四十平方公尺）、Ｈ部分（羊園，占用面積二百
    五十九平方公尺）拆除，並將上開占用之土地返還原告。(二)被告應連帶給付原告
    十七萬零七百七十五元，及自被告己○○收受追加起訴狀繕本之翌日起至清償日
    止，按年息百分之五計算之利息，(三)原告願供擔保，請准宣告假執行。
二、被告則以：系爭土地係原告委託花蓮縣政府管理，依委託之性質，受託機關花蓮
    縣政府當有系爭土地之管理權，應由花蓮縣政府起訴，原告提起本訴，顯屬當事
    人不適格；況系爭土地為中華民國所有，登記管理機關為「行政院農業委員會林
    務局」，原告僅為該局之代理人，並非當然有以其名義代表國家提起民事訴訟，
    而得主張所有人之權限，故原告以其名義提起本件訴訟，自無理由。又原告請求
    拆除之建物，由外觀觀之，即知為年代久遠之建物，依證人蔡金水在鈞院八十五
    年度訴字第三二二號刑事案件之證詞，可證明為被告戊○○之父母所建造，非被
    告戊○○所建造，原告起訴狀附圖所示Ａ部分建築物係被告之父周成南於六十二
    年間出資，請黃光枝所建造；Ｂ、Ｃ、Ｄ、Ｅ、Ｆ、Ｇ及Ｈ部分牌樓、平台等建
    物，則係被告戊○○之母甲○○於七十幾年及八十幾年間，出資分別請黃光枝、
    夏長雄、鐘晉賢等人建造，而被告戊○○之父親已過世，母親仍健在，被告戊○○並有兄弟姊妹多人，均未拋棄繼承或分割遺產，被告戊○○雖因先父及母親交
    付而使用本件建物，但僅為公同共有人之一，無單獨處分權，原告請求被告戊○○拆屋還地及給付相當於租金之損害賠償，自非合法等語資為抗辯。並聲明：(一)
    原告之訴及其假執行之聲請均駁回。(二)願供擔保，請准宣告免予假執行。
三、兩造不爭執之事實：
    (一)附圖所示Ａ至Ｈ之建物均係無權占用系爭土地，其中附圖所示Ａ部分建築物原
      為周成南所有，附圖所示Ｂ、Ｃ、Ｄ、Ｅ、Ｆ、Ｇ及Ｈ部分牌樓、平台等建物
      為被告甲○○所有，因周成南早已過世，Ａ部分建築物由周成南之繼承人即被
      告公同繼承，被告等均未拋棄繼承，目前建物均由被告戊○○使用。
　　(二)使用系爭土地最近五年之相當於租金之不當得利之金額為十七萬零七百七十五
　　　元，計算方式為：申報地價每平方公尺三百元乘以占用面積二千二百七十七平
　　　方公尺，乘以百分之五，再乘以五年，等於十七萬零七百七十五元。
四、得心證之理由：本件兩造所爭執之處，應在於原告是否有權起訴請求被告拆屋還
    地及給付相當於租金之不當得利？
    一原告主張之事實，業據其提出複丈成果圖、現場照片十六張、本院八十九年度
      訴字第一七五號民事判決書、台灣高等法院花蓮分院九十年度上字第一一號民
      事判決書、系爭土地之地價謄本、周成南家族繼承系統表、戶籍登記簿及戶籍
      謄本為證，並經本院依職權調閱台灣高等法院花蓮分院九十年度上字第一一號
      全卷核閱無訛，且為被告所不爭執，足見原告之主張為真實。
    二被告雖抗辯：原告無提起本件訴訟之權能云云。然按國有財產撥給各地國家機
      關使用者，名義上雖仍為國有，實際上即為使用機關行使所有人之權利，故對
      於是類財產，向准由管理機關起訴代國家主張所有人之權利，最高法院著有五
      十一年台上字第二六八○號判例可參。原告既為系爭土地登記管理機關之直屬
      機構，且實際管理系爭土地，自得基於管理人之地位代國家主張所有人之權利
      ，被告抗辯原告當事人不適格云云，自非可取（最高法院九十年度台上字第二
      三○四號判決可參）。
    三又附圖所示Ａ部分（面積一三八平方公尺）原為訴外人周成南所有，周成南死
      亡後，由被告公同繼承，原告主張被告應拆屋還地，及連帶給付最近五年相當
      於租金之不當得利共一萬零三百五十元（一三八平方公尺乘以每平方公尺申報
      地價三百元，乘以百分之五，再乘以五年，等於一萬零三百五十元），為有理
      由。另附圖所示Ｂ至Ｈ部分，則為被告甲○○所有，現由被告戊○○使用中，
      被告甲○○為所有權人，始有權拆除建物，原告此部分訴請其餘被告拆屋為無
      理由，故原告請求被告甲○○拆屋、被告甲○○及戊○○還地（其餘被告非此
      部分建物之所有人，亦未占有使用此部分土地），及請求被告甲○○、戊○○
      給付最近五年使用此部分土地所得相當於租金之利益共十六萬零四百二十五元
      （此部分面積共計二一三九平方公尺乘以三百元，乘以百分之五，再乘以五年
      ，等於十六萬零四百二十五元）為有理由。原告逾此部分之請求，則屬無據，
      應予駁回。
五、從而，原告依所有權及不當得利之法律關係，請求被告拆除附圖所示Ａ部分之
    建物，及返還此部分建物占用之基地與原告，並連帶給付原告一萬零三百五十元
    及自被告己○○收受追加起訴狀繕本之翌日（即九十三年三月二十七日）起至清
    償日止，按年息百分之五計算之利息部分；請求被告甲○○拆除附圖所示Ｂ至
    Ｈ建物，及請求被告甲○○、戊○○返還此部分建物占用之基地與原告，並請求
    被告甲○○、戊○○給付原告十六萬零四百二十五元及自被告己○○收受追加起
    訴狀繕本之翌日（即九十三年三月二十七日）起至清償日止，按年息百分之五計
    算之利息部分，均為有理由，應予准許，逾此部分之請求，則無理由，應予駁回
    。
六、本件事證已臻明確，兩造其餘主張、陳述及所提之證據暨攻擊防禦方法，核與本
    件判決之基礎不生影響，爰不一一詳予論述，併此敘明。
七、假執行部分：
　　兩造分別陳明願供擔保，請求宣告假執行及免為假執行，經審核均無不合，爰各
　　酌定相當之擔保金額，併准許之。
據上論結：本件原告之訴，為一部有理由，一部無理由，依民事訴訟法第七十九條、
第三百九十條第二項、第三百九十二條第二項，判決如主文。
中　　　華　　　民　　　國　　九十三　　年　　　四　　　月　　二十二　　日
　　　　　　　　　　　　　　　台灣花蓮地方法院民事庭
~B法　　　官　李世華
右為正本係照原本作成
如對本判決不服，應於送達後二十日內，向本院提出上訴狀。（應抄附繕本）
~B法院書記官　陳賜福
中　　　華　　　民　　　國　　九十三　　年　　　四　　　月　　二十二　　日
